【裁判字號】    96,上更(一),166
【裁判日期】    970624
【裁判案由】    損害賠償
【裁判全文】
臺灣高等法院民事判決               96年度上更(一)字第166號
上  訴  人  丙○○
訴訟代理人  程才芳律師
被  上訴人  皇宇科技股份有限公司
法定代理人  甲○○
訴訟代理人  曾國龍律師
複  代理人  陳啟豪律師
訴訟代理人  乙○○
上列當事人間請求損害賠償事件，上訴人對於中華民國94年8月
23日臺灣臺北地方法院93年度訴字第1665號第一審判決提起上訴
，並為聲明之減縮，經最高法院第1次發回更審，本院於民國97
年6 月10日言詞辯論終結，判決如下：
    主    文
原判決關於駁回上訴人後開第二項之訴部分，及該部分假執行之
聲請，暨訴訟費用之裁判除確定部分外均廢棄。
被上訴人應將上訴人所簽發面額新臺幣伍拾萬元、票號TS348178
號之本票壹張返還上訴人。
其餘上訴駁回。
第一、二審及發回前第三審訴訟費用除確定部分外，由被上訴人
負擔三分之一，餘由上訴人負擔。
    事    實    及    理    由
一、程序方面：
    被上訴人之法定代理人原為李昌協，嗣於本院前審程序變更
    為甲○○，業提出公司變更登記表為證，並於民國（下同）
    95年8月25日具狀聲明承受訴訟，應予准許，先予敘明。
二、上訴人主張略以：被上訴人經營小說、漫畫等出租之加盟連
    鎖業，訴外人李葉玲前加盟被上訴人連鎖書城，在台北縣新
    店市○○路107號1樓開設皇冠租書城中央店（下稱中央店）
    。92年12月間，上訴人以新台幣（下同）130萬元向李葉玲
    頂讓中央店，兩造遂於同年月25日簽訂皇冠連鎖書城加盟契
    約，加盟期間自92年12月25日起至95年12月24日止，上訴人
    除繳納簽約金15萬元、教育訓練費8萬元外，並交付上訴人
    所簽發、票號TS348178號（面額50萬元）、TS348179（面額
    3 萬元）本票各乙紙做為履約保證。然被上訴人未依約提供
    管理、經營技術及指導中央店內整體規劃事宜，遲不發會員
    卡及實施教育訓練，亦未提供其應贈送之各項營業耗材，復
    以上訴人違約頂讓予他人為由，於93年1月19日發函終止系
    爭契約，致上訴人無法經營中央店，損害達130萬元，乃於
    93年2月9日發函解除契約。被上訴人自應負債務不履行損害
    賠償責任，並返還各項給付等語。於原審聲明：(一)被上訴人
    應給付上訴人15萬元，及自92年12月25日起至清償日止按年
    息5%計算之利息。(二)被上訴人應將上訴人所簽發票號TS3481
    78號（面額50萬元）、TS348179號（面額3萬元）本票返還
    上訴人。(三)被上訴人應給付上訴人138萬元，並自起訴狀繕
    本送達翌日至清償日止按年息5%計算之利息（原審為上訴人
    敗訴判決，上訴人不服提起上訴，嗣於本院前審95年11月8
    日準備程序減縮聲明撤回返還TS348179號本票之請求，本院
    前審判決駁回上訴，上訴人起第三審上訴，嗣經最高法院廢
    棄本院前審判決，發回本院更為審理）。並上訴聲明：(一)原
    判決下列部分廢棄。(二)被上訴人應給付上訴人153萬元，及
    其中15萬元自92年12月25日起，其餘138萬元自起訴狀繕本
    送達之翌日起，均至清償日止，按週年利率百分之五計算之
    利息。(三)被上訴人應將上訴人簽發之票號TS348178號、面額
    50 萬元保證本票返還。
三、被上訴人則以：93年1月8日運送耗材至中央店時，發現該店
    已易手予訴外人郭淑卿，且上訴人任令郭淑卿使用相關電腦
    資料、軟體、手冊、表格、須知等高度商業機密，但郭淑卿
    並非系爭契約第10條所定可接觸加盟事務之受僱人或指定人
    ，被上訴人乃於93年1月19日終止系爭契約，上訴人既屬違
    約，即不得請求返還履約保證本票。何況，上訴人並未支付
    15 萬元簽約金、教育訓練費8萬元，其主張受有130萬元損
    害亦不可取等語，資為抗辯。並答辯聲明：上訴駁回。如受
    不利判決，願供擔保免為假執行。
四、兩造不爭執事實：
  (一)李葉玲將中央店頂讓與上訴人，經被上訴人同意後，兩造於
    92年12月25日簽訂系爭契約，加盟期間自92年12月25日至95
    年12月24日。簽約時，上訴人交付其所簽發之票號TS348178
    號（面額50萬元）、TS348179號（面額3萬元）本票2紙做為
    履約之擔保，其中TS348179號本票業經被上訴人交還上訴人
    收訖。
  (二)系爭契約第10條第1款後段約定「…乙方（即上訴人）同意
    設定〔〕及該店因營業必需之受僱人之外，皆為任何第三人
    ，有關加盟契約、規章及各附件、表格、手冊、說明及須知
    等，均為甲方（即被上訴人）高度商業機密，乙方及其受僱
    人應負嚴格守密之義務，不得以任何方式洩漏予任何第三人
    ，否則甲方除得向乙方請求懲罰性違約金，並得…。」，第
    11 條第1款約定「非經甲方同意，乙方不得將其經營權及本
    契約所賦予權利之全部或部分轉予他人。」。
  (三)被上訴人於93年1月19日以上訴人違約為由，發函終止系爭
    契約，上訴人於93年1月28日收受信函。上訴人則於93年2月
    9日發函解除系爭契約。
五、本件爭點為：(一)上訴人是否將中央店頂讓予郭淑卿經營，並
    使郭淑卿接觸被上訴人商業機密，即被上訴人終止契約有無
    理由？(二)上訴人得否解除契約，並請求債務不履行損害賠償
    與返還給付？茲就兩造論點分述如下。
六、被上訴人主張上訴人擅自將中央店頂讓予郭淑卿經營，郭淑
    卿並接觸被上訴人各項商業機密，顯已違反系爭契約，嗣經
    被上訴人於93年1月19日終止契約云云。上訴人則辯稱並未
    出讓店面，僅由大姑郭淑卿協助經營，郭淑卿接觸營業機密
    乃事理之常等語。經查：
  (一)按系爭契約第11條（權利移轉及結束處理）第1款約定，非
    經甲方同意，乙方不得將其經營權及本契約所賦予權利之全
    部或部分轉予他人，已如前述。綜觀標題與條款內容，所謂
    「轉予他人」應針對經營權及契約權利移轉他人而言，若他
    人基於協助經營目的而參與店內事務，尚非該條款所指移轉
    行為。查郭淑卿為上訴人大姑，此經郭淑卿證述無誤（見本
    院前審卷(一)第111頁背面），其與上訴人既為關係密切之姻
    親，則上訴人以郭淑卿協助經營業務，尚符合社會通念，不
    得遽然推論係出讓店面。證人李葉玲亦結證稱：郭淑卿住在
    中央店對面，原是店內客戶，上訴人與郭淑卿都是在我值晚
    班時前來洽談頂店事宜，有時兩人同來，有時是一人前來，
    我與他倆都有接觸。上訴人與我簽約，但她沒有支票，都是
    開郭淑卿支票付款。93年1月份交接後，我曾義務教他們1個
    月，因為電腦封面軟體需要人教導，郭淑卿與上訴人每晚都
    會一前一後到店裡，上訴人那陣子好像因為小孩的事，不會
    很早到店裡，蔡依婷也沒有見過上訴人等語（本院前審卷(一)
    第117至119頁筆錄）。是郭淑卿自洽談迄簽約、交接中央店
    業務，均協同上訴人處理各項事務，應認其係上訴人經營店
    面之使用人，尚與頂讓店面情節有別。況依被上訴人所提出
    上訴人在網站上之頂讓廣告登載：業主三個子女皆已就學，
    因年幼上下學必須接送，並課業輔導，實在無法兼顧租書店
    ，郭淑卿則為連絡人等語（見原審卷第147至148頁），是中
    央店業主仍係上訴人，郭淑卿僅係連絡人，益徵上訴人確未
    違約出讓店面。
  (二)中央店前員工蔡依婷固證稱：我任職時店長原是李葉玲，93
    年變更為郭淑卿；李葉玲有帶郭淑卿來店裡介紹給我，說不
    久郭淑卿就是店主。我認為郭淑卿是老闆，薪水是由她發放
    ，加薪也是與她議定，她有使用被上訴人提供之電腦資料、
    軟體、手冊、表格、須知，並檢查帳目、書籍、巡店及收取
    店內收入，店內支付款項都是她簽發支票付款，上訴人從未
    出現過等語（見原審卷第105、106頁、本院前審卷(一)第112
    至115頁筆錄）。惟蔡依婷自承在李葉玲為店長時期工作時
    間自早上11點到晚上7點等語（見本院前審卷(一)第112頁），
    核與李葉玲證稱上訴人與郭淑卿都是在值晚班時前來洽談頂
    店事宜，蔡依婷並未與上訴人見過面等情相符；蔡依婷在李
    葉玲出讓店面前後均未與新業主接洽，對於新店主身分、上
    訴人與郭淑卿關係也不明瞭，自應以李葉玲有關上訴人為新
    店主之證詞較為可信。蔡依婷雖因郭淑卿支付薪資、簽發支
    票並參與店內事務，主觀上認定郭淑卿為老闆；然上訴人陳
    明須照顧子女，其時間受限，相較於未婚之大姑郭淑卿，後
    者空閒時間自然較多，且居住書店對面，復為中央店客戶，
    對租書業務較為熟稔，故上訴人承接店面後由郭淑卿協助經
    營書店各項業務，實屬事理之常。再者，被上訴人員工陳怡
    棠固證稱93年1月8日與蔡依婷通話時（譯文見原審卷第64頁
    ），員工表示不認識上訴人等語（見本院前審卷(一)第116頁
    背面筆錄）；然蔡依婷並不明瞭上訴人與郭淑卿關係，且上
    訴人當時僅僅受讓店面2週，因家務拖累而由郭淑卿協助經
    營，已如前述，是陳怡棠證詞與上開譯文尚不足證明上訴人
    違約出讓店面。
  (三)再被上訴人於93年1月19日由元大律師事務所以政律1931字
    第011901號函通知上訴人：「…(二)詎料，廖君（指上訴人）
    竟於加盟期間將加盟店讓與他人，據查現加盟店之實際負責
    人為郭淑卿，本公司已蒐得相關事證。廖君顯違反加盟契約
    至明。(三)為此爰委請貴大律師代函達下列項：本公司爰依加
    盟契約第1、11、12、13條之約定，終止與廖君間前述加盟
    契約…」（見原審卷第13頁），是被上訴人僅以上訴人違反
    契約第11條擅自頂讓中央店予郭淑卿為由，遂依第12條等規
    定終止系爭契約甚明；惟上訴人既無違約頂讓店面情事，是
    被上訴人終止契約不生效力甚明。被上訴人雖於本院前審95
    年2月15日準備程序辯稱：上訴人使郭淑卿接觸商業機密，
    違反第10條保密義務，亦為終止事由之一云云。然終止函係
    具體指稱上訴人頂讓店面，未提及任何違反保密義務情事，
    復未記載第10條為其依據，應認終止函所指系爭契約第12條
    僅針對頂讓而言，與違反保密義務無涉。又上訴人既於93年
    2 月9日解除契約（詳後述），是被上訴人於95年2月15日無
    從另以上訴人違反保密義務而終止契約。從而，上訴人使郭
    淑卿接觸相關機密是否違約，即無討論必要，併此說明。
七、上訴人主張被上訴人片面終止契約，不提供約定之協助，屬
    債務不履行，上訴人得解除契約，並請求損害賠償及返還給
    付等語。被上訴人則以系爭契約所定給付並無履行期限，上
    訴人未經催告即解約，於法不符，其請求損害賠償、返還給
    付，均非可取云云。經查：
  (一)按契約當事人之一方遲延給付者，他方當事人得定相當期限
    催告其履行，如於期限內不履行時，得解除其契約；依契約
    之性質或當事人之意思表示，非於一定時期為給付不能達其
    契約之目的，而契約當事人之一方不按照時期給付者，他方
    當事人得不為前條之催告，解除其契約，民法第254條、第
    255條定有明文。而民法第255條所謂依契約之性質，非於一
    定時期為給付不能達其契約之目的者，係指就契約本身，自
    客觀上觀察，即可認識非於一定時期為給付不能達契約目的
    而言（最高法院64年台再字第177號裁定意旨參照）。
  (二)被上訴人前於93年1月19日以上訴人違約為由，發函終止系
    爭契約，已如前述，堪認被上訴人對於提供管理、經營訓練
    及指導店內規劃等各項義務均明示拒絕履行。解釋上，終止
    函已同時表達被上訴人不再為給付之意旨，上訴人於92年12
    月間與被上訴人簽訂加盟契約，被上訴人始終未依約提供各
    義務，更於93年1月19日終止契約表明不給付之意旨，是被
    上訴人給付義務縱非定期性質，其履行期限亦於終止函到達
    上訴人時不為給付。從而，上訴人以被上訴人擅自終止契約
    為由，於93年2月9日發函解除系爭契約，為有理由。
  (三)再按契約解除時，當事人雙方回復原狀之義務，除法律另有
    規定或契約另有訂定外，由他方所受領之給付物，應返還之
    ，民法第259條第1款定有明文。被上訴人於締約時既收受上
    訴人所交付票號TS348178號（面額50萬元）本票1紙，即應
    依上開規定返還於上訴人。
  (四)次查，上訴人固主張於締約時支付簽約金15萬元，然被上訴
    人否認此情，契約亦無加盟金15萬元之約定，上訴人復無任
    何收據佐證，所述顯屬不足。證人郭淑卿雖證稱：我是後來
    趕去的，看到桌上有很多東西，但不知道他們是否已經完成
    ，加盟金15萬元是上訴人付的；上訴人未向我借票，應該是
    用現金付的。資料內沒有加盟金收據等語（見本院前審卷(一)
    第131頁背面筆錄）；郭淑卿既自承未目睹上訴人交付加盟
    金，亦無收據資料，其憑空推測上訴人以現金交付，自非可
    取。況李葉玲證稱：上訴人有無付15萬元加盟金，這是他們
    之間的事，我不知道等語（見本院前審卷(一)第119頁背面筆
    錄），李葉玲頂讓店面予上訴人，尚且不清楚上訴人有無支
    付簽約金，是本院無從採信上訴人此部分主張。
  (五)至上訴人主張曾支付教育訓練費8萬元一節，固提出被上訴
    人面額8萬元之發票1紙為證（見原審卷第12頁）；然上開統
    一發票買受人欄為空白，無從認定繳款義務人係上訴人。而
    依李葉玲所簽署附約（加盟店不能繼續營業之處理方式），
    第4條第2款記載「第二種原地頂讓須以轉徵加盟主方式處理
    ，須另收教育訓練及加盟金捌萬元整（由原加盟主負擔）」
    （見原審卷第156頁），應認教育訓練費用支付關係僅存在
    於李葉玲與被上訴人間，被上訴人並已依約對李葉玲為教育
    訓練；至於上訴人是否代李葉玲支付此筆款項，純為其與李
    葉玲內部關係，上訴人尚不得要求被上訴人返還此部分給付
    。
  (六)末按因可歸責於債務人之事由，致給付不能者，債權人得請
    求賠償損害；因可歸責於債務人之事由，致為不完全給付者
    ，債權人得依關於給付遲延或給付不能之規定行使其權利，
    民法第226條第1項、第227條第1項定有明文。上訴人固主張
    因被上訴人不完全給付，得依民法第227條第1項準用同法第
    226條第1項法律效果，請求損害賠償130萬元云云；惟上訴
    人迄未證明其生財器具與營業因而受到減損；況且其自承在
    93年10月以90萬元將店面轉讓予郭淑卿等語（見本院前審卷
    (一)第124頁背面至125頁正面筆錄）；則上訴人在93年2月9日
    解約後仍繼續營利，未有營業損失，生財器具亦轉讓而受償
    ，其空言受有損害，顯非可取。
八、綜上所述，上訴人本於民法第259條第1款規定，固得請求被
    上訴人返還票號TS348178號（面額50萬元）本票1紙，惟無
    從請求返還簽約金15萬元與教育訓練費8萬元及利息，亦不
    得依民法第227條第1項規定請求損害賠償130萬元及利息。
    是上訴人訴請被上訴人返還票號TS348178號本票部分，為有
    理由，應予准許；逾此範圍之請求，為無理由，應予駁回。
    原審就前揭應准許部分為上訴人敗訴之判決，尚有未洽，上
    訴意旨指摘原判決此部分不當，求予廢棄改判，為有理由，
    應由本院廢棄改判如主文第2項所示；又上開廢棄改判部分
    未逾150萬元，於本院判決後已確定，無另為准免假執行宣
    告之必要，並予敘明。至於上訴人其餘請求不應准許部分，
    原審為上訴人敗訴之判決（減縮部分除外）並駁回其假執行
    之聲請，核無不合，上訴意旨就此部分求予廢棄改判，為無
    理由，應予駁回。
九、本件為判決基礎之事證已明，兩造其餘主張、陳述及所提證
    據，經審酌後，認均與本件結論無礙，不再一一論列，併予
    敘明。
十、據上論結，本件上訴為一部有理由，一部無理由，依民事訴
    訟法第450條、第449條第1項、第79條，判決如主文。
中    華    民    國    97    年    6     月    24    日
                    民事第十三庭
                        審判長法  官  黃嘉烈
                              法  官  楊絮雲
                              法  官  吳燁山
正本係照原本作成。
上訴人如不服本判決，應於收受送達後20日內向本院提出上訴書
狀，其未表明上訴理由者，應於提出上訴後20日內向本院補提理
由書狀（均須按他造當事人之人數附繕本）上訴時應提出委任律
師或具有律師資格之人之委任狀；委任有律師資格者，另應附具
律師資格證書及釋明委任人與受任人有民事訴訟法第466條之1第
1項但書或第2項（詳附註）所定關係之釋明文書影本。
被上訴人不得上訴。
中    華    民    國    97    年    6     月    25    日
                              書記官  于  誠
附註：
民事訴訟法第466條之1（第1項、第2項）：
對於第二審判決上訴，上訴人應委任律師為訴訟代理人。但上訴
人或其他法定代理人具有律師資格者，不在此限。
上訴人之配偶、三親等內之血親、二親等內之姻親，或上訴人為
法人、中央或地方機關時，其所屬專任人員具有律師資格並經法
院認為適當者，亦得為第三審訴訟代理人。


司法院資訊處製作；財團法人民間司法改革基金會備份。
